【裁判字號】    90,台上,2283
【裁判日期】    900419
【裁判案由】    違反麻醉藥品管理條例
【裁判全文】
最高法院刑事判決                                九十年度台上字第二二八三號
    上  訴  人  甲○○
右上訴人因違反麻醉藥品管理條例案件，不服台灣高等法院台南分院中華民國八十八
年一月二十九日第二審判決（八十七年度上訴字第一九一一號，起訴案號：台灣嘉義
地方法院檢察署八十五年度偵字第七四三五、七四七五、八十六年度偵字第五六六、
七二○三號），提起上訴，本院判決如左：
    主  文
原判決撤銷，發回臺灣高等法院臺南分院。
    理  由
本件原判決認定上訴人甲○○明知張豐茂（業經第一審判刑確定）欲販賣安非他命營
利，惟無汽車駕駛執照，乃基於幫助非法販賣安非他命之概括犯意，先後於民國八十
五年八月中旬某日、同年九月中旬某日及同年月底某日，分別以汽車搭載張豐茂前往
嘉義市中山公園門口（一次）及嘉義市○○路近東吳高工之路口（二次），非法販賣
安非他命予羅一民，每次一小包，每包新台幣（下同）一千元，前後共三次，而使張
豐茂販毒得利等情。因而撤銷第一審判決，改判論處上訴人連續幫助非法販賣化學合
成麻醉藥品，累犯罪刑，並就檢察官移送併案審理部分敘明不另為無罪諭知，固非無
見。
惟查，(一)、按判決不載理由或所載理由矛盾者，其判決為當然違背法令，刑事訴訟法
第三百七十九條第十四款定有明文。原判決認定上訴人先後三次以汽車搭載張豐茂前
往嘉義市中山公園門口等地，非法販賣安非他命予羅一民，使張某販毒得利等情，而
論以連續幫助非法販賣安非他命罪刑。惟其理由內，僅就其如何認定上訴人有駕車搭
載張某前往上揭販毒地點，以及上訴人知悉張某前往上址之目的（即非法販賣安非他
命）加以說明。對於其何以能認定張某有於前揭時地非法販賣安非他命予羅一民三次
而得利之事實，則未說明其所憑之證據及認定之理由，依上說明，已有理由不備之違
法。且本件起訴意旨係指上訴人涉嫌與張豐茂共同非法販賣安非他命予羅一民；而證
人羅一民於警訊時已證稱：伊曾向上訴人及張豐茂購買安非他命三次等語（見警卷第
二、三頁）。於偵查中亦證稱：「（安非他命向誰買？）甲○○、張豐茂、郭正福」
、「（何時向甲○○、張豐茂買安非他命？）……他們二人一起來販賣，安非他命由
他們二人其中一人交給我，錢也交給他們二人其中一人」等語（見偵查卷第二十一頁
正反面）。原判決認檢察官起訴法條尚有未洽，而改依幫助非法販賣安非他命之罪名
論科；惟其對於羅一民前開不利於上訴人之指證，並未說明其何以不予採信之理由；
亦未就其如何認為檢察官所起訴之罪名與實情尚有未洽，具體加以論敘說明，即遽行
變更起訴罪名而為判決，亦嫌理由不備。(二)、按審理事實之法院對於被告有利及不利
之證據，應一律注意，詳為調查，綜合全案證據資料，本於經驗法則以定其取捨，並
將取捨證據及得心證之理由於判決內詳為說明。故證據雖已調查，而尚有其他必要部
分並未調查，仍難遽為被告有利或不利之認定。查檢察官以上訴人另涉嫌非法販賣安
非他命予蕭宏德，而移送法院併案審理（台灣嘉義地方法院檢察署八十七年度偵字第
二二一五號偵查卷影本）。證人蕭宏德在該案警訊時已明確指證：伊有於八十七年三
月中旬至同年四月九日，在嘉義市○○路與仁愛路口等地，以每次一包，每包二千元
之價格，先後向上訴人購買安非他命三次等語綦詳（見嘉市警一刑字第九六一號警訊
影印卷第四頁）；嗣於偵查中亦為相同之指證（見同上偵查影印卷第十一頁）。原判
決雖以蕭宏德於第一審翻稱：因上訴人曾指證蔡坤榮販賣安非他命，伊曾於八十七年
三月間前往看守所與蔡某會面，蔡某要伊向上訴人拿三萬元，伊於同年四月間向上訴
人索款未果，二人因而發生口角，當時伊放話要上訴人小心，嗣其施用安非他命被警
查獲，乃起意誣陷上訴人云云。且蔡某於第一審亦證稱伊曾請託蕭宏德向上訴人拿取
三萬元等語。因認蕭宏德於該案警、偵訊時所為不利於上訴人之指證係出於誣陷，而
不予採信。惟卷查蕭宏德於第一審雖證稱：「蔡坤榮告訴我是甲○○指認他賣安非他
命才被關，所以要甲○○賠他三萬元，甲○○不賠，我們有發生口角，（蔡）坤榮是
三月底告訴我，我是四月初去跟甲○○要的」等語（見一審卷(二)第三二四頁）。但證
人蔡坤榮在第一審則證稱：「八十七年六、七月間有叫蕭宏德幫我去向甲○○要三萬
元，當時我人在看守所，他（指蕭宏德）來回（會）面時我告訴他的；甲○○去年要
蓋房子，到我家向我借三萬元，我只叫他（指蕭宏德）幫我要，如要不到就算了……
是六、七月間叫蕭宏德去討債，我不知道甲○○有無販賣安非他命，但這錢跟安非他
命無關」等語（見一審卷(二)第三二三頁反面、第三二四頁）。其二人就委託蕭某向上
訴人索款之時間，以及索款之原因，彼此所述有重大歧異。且卷查蕭宏德係在八十七
年四月十日被警查獲而供出上訴人販賣安非他命（見嘉市警一刑字第九六一號警訊影
印卷第二、四頁）。若蔡某所述伊係在八十七年六、七月間委託蕭某向上訴人索款一
節屬實，則蕭某指稱伊係因受蔡某委託向上訴人索款未果而誣陷上訴人一節，即非實
在。且蔡某既已向蕭宏德表示：如要不到就算了等語，則蕭宏德何以仍因索款未果而
與上訴人發生口角，甚至進而懷恨而誣陷上訴人？似與情理不合。究竟其二人所述何
者為真實？蕭宏德係何時受蔡某委託向上訴人索款？蔡坤榮是否因上訴人指認販賣安
非他命而被判處罪刑？又蕭宏德既因與上訴人口角而有意誣陷上訴人，何以又於第一
審中翻異前供？其原因何在？以上各項疑點與判斷蕭宏德在第一審所為有利於上訴人
之證詞是否可信攸關，自有深入調查釐清之必要。原審對於前揭各項疑點未予查明釐
清，對於蕭、蔡二人前揭互相歧異之證述，亦未於判決內說明其取捨之理由，遽行判
決，自有調查未盡及理由不備之違法。又查本件檢察官係以上訴人涉犯修正前麻醉藥
品管理條例第十三條之一第二項第一款非法販賣化學合成麻醉藥品之罪名起訴。原判
決依刑事訴訟法第三百條之規定變更檢察官起訴之法條，而改依幫助非法販賣化學合
成麻醉藥品之罪名論科。惟並未依刑事訴訟法第九十五條之規定，於審判期日前踐行
告知罪名變更之程序，有原審訊問及審判筆錄可稽（見原審卷第三十四頁至三十六頁
、第四十三頁至第四十五頁）；其對於訴訟程序之踐行，尚非適法，併有可議。上訴
意旨雖未指摘及此，然以上均為本院得依職權調查之事項，應認原判決有撤銷發回之
原因。
據上論結，應依刑事訴訟法第三百九十七條、第四百零一條，判決如主文。
中      華      民      國     九十     年      四      月     十九     日
                              最高法院刑事第七庭
                                  審判長法官  吳  雄  銘
                                        法官  池  啟  明
                                        法官  石  木  欽
                                        法官  郭  毓  洲
                                        法官  吳  三  龍
      右正本證明與原本無異
                                              書  記  官
中      華      民      國     九十     年      四      月    二十三    日


司法院資訊處製作；財團法人民間司法改革基金會備份。
